---
title: "Curso RStudio"
author: "Maria Oliveira"
date: Janeiro, 2020
output:
  slidy_presentation: default
  output: rmarkdown::github_document
  html_document: default
  pdf_document: default
  ioslides_presentation: default
  beamer_presentation: default
---

```{r setup, include=FALSE}
library(knitr)
library(tidyr)
db <- read.csv2("base19.csv", h=T, sep=";", dec=",",stringsAsFactors = FALSE)
str(db)
```

<font size="18">AGENDA</font></mark>

- R e RStudio
- Correlação
- Covariância
- Regressão
- Parte prática no R

##
<mark>O QUE É O <font size="18">R</font>?</mark>


- Ambiente estatístico para **análise de dados** e produção de gráficos
- Uma completa linguagem de programação:
- Interpretada (contrário de compilada)
```
- Orientada a objetos:
  Tudo no R é um objeto…
```

- Livre distribuição (código-aberto)
- Mais de 6000 pacotes adicionais
- Criado por Ross Ihaka e Robert Gentleman - R Core Team
- Implementação da linguagem S
- página oficial do projeto: http://www.r-project.org.

```
- R-Studio: um ambiente para facilitar o uso do R
```

##

*Correlação*

- Medir o grau de relacionamento entre duas ou mais variáveis
- Variável é a característica de interesse que é medida 
- Distribuição Normal x distribuição não conhecida
- Coeficiente de correlação de Pearson, Spearman, Contingência
- Diagrama de dispersão (comportamento)

##

*Covariância*

- Como as duas variáveis variam de forma conjunta
- Quadrantes - Relação linear ou não
- Graus de relação (unidades de medida)
- Dividindo a covariãncia pelo Desvio-Padrão = r

##

*Correlação*

- Isento de unidades (varia de -1 a 1)
- Relação é difusa ou não linear r será igual a 0
- Pearson (quantitativas), Spearman (ordinais)
- coeficiente de Determinação = $r^2$: a proporção da variação de Y que é explicada pela variável X 

##

*Regressão*

- Análise de regressão: investigação e modelagem da relação entre variáveis
- Simples: reta que estabelece a relação entre uma variável resposta y e uma única variável
explicativa x
- $Y=\beta_0+\beta_1X+\epsilon$
- fazer predições

##

*R - Dia 1*

##
* Configuração inicial
* Configurando o diretório de trabalho
* O diretório de trabalho é uma pasta onde o R será direcionado. Todos os arquivos que serão importados (base   de dados, …) ou exportados (base de dados, gráficos, …) por ele ficarão nesta pasta.
* Existem duas maneiras de configurar o diretório de trabalho (suponha que vamos usar a pasta ~/comp&ben):

1) Utilizando a função setwd( ) dentro do R:

setwd("~/comp&ben")

<span style="color:red">2) Pelo menu do RStudio em Session > Set Working Directory > Choose Directory... </span>

Confira o diretório que está trabalhando com a função

getwd()

##

```
O R como uma calculadora
```


O símbolo > indica que o R está pronto para receber um comando: 2 + 2

* O editor de scripts
* <span style="color:red"> Clique em File > New file > R script. Salve com a extensão .R.</span>
* Para enviar comandos diretamente para o console, selecione-os e aperte Ctrl + Enter.
* Para adicionar comentários ao script, utiliza-se o símbolo # antes do texto e/ou comandos. O que estiver      depois do símbolo não será interpretado pelo R. Portanto:

* 2 + 2     esta linha será executada  

* #2 + 2     esta linha não será executada

##


```{r, include=FALSE}
library(kableExtra)
```

* Operadores aritméticos

| operador    | significado   |
|-------------|---------------|
| +           | adição        |
| -           | subtração     |
| *           | multiplicação |
| /           | divisão       |
| ^           | potência      |
| exp()       | exponencial   |
| sqrt()      | raiz quadrada |
| factorial() | fatorial      |


```{r, results=FALSE}
5 * (2 - (10 + 7))
```


1. Calcule a seguinte equação: $32+16^2−25^3$?
2. Qual o resultado da expressão $\frac{e^{−2}2^4−1}{4!}$?

##

* Salvando um resultado, declarando uma variável

```{r, results=FALSE}
x <- 32 + 16^2 - 25^3
x
```

* Para saber quais objetos foram criados: ls()
* Para remover um objeto: rm()

```{r}
set.seed(2)
sample(10, 4, replace = FALSE)

```

* Para pesquisa: ?runif ou help(runif)

* Criando função:

```{r, results=FALSE}
a <- function(x){
  x+3*2
}
a(2)
```

```{r}
ola.mundo <- function(){
    writeLines("Olá mundo")
}
ola.mundo()
```


##


<font size="18">OBJETOS</font>

* A variável x recebe o valor 2 (tornando-se um objeto dentro do R):

<span style="color:red">O símbolo <- é chamado de operador de atribuição. Ele serve para atribuir valores a objetos, e é formado     pelos símbolos < e -, obrigatoriamente sem espaços.</span>

```{r, results=FALSE}
X <- 2
x <- 2; y <- 4
x+x
teste <- "teste"
teste1 <- teste
```


```{r}
# O R é case-sensitive
```

3. Divida x por 345 e armazene em y.

##

<font size="18">VETOR</font>

Usando a função c() para criar vetores:

```{r, results=FALSE}
vetor <- c(1,2,3,4)
class(vetor)
vetor1 <- as.factor(vetor)
levels(vetor1)
```

O R possui 5 classes básicas de objetos, também chamados de objetos “atômicos”:


* character  
* numeric  
* integer  
* complex  
* logical

```css
Um vetor só pode conter elementos de uma mesma classe
```

##


Os operadores lógicos utilizados no R são:



| Símbolo     | significado   |
|-------------|---------------|
| <           | menor         |
| <=          | menor igual   |
| >           | maior         |
| >=          | maior igual   |
| ==          | igual         |
| !=          | diferente     |
| &           | e             |
| &#124;      | ou            |


##

* Criando sequências

```{r, results=FALSE}
seq(1,10)
1:10
seq(from = 1, to = 10, by = 2)
a <- seq(from = 1, to = 10, length.out = 15)
print(a, digits=3)
rep(1, 10)
rep(c(1, 2, 3), 5)
rep(c(1, 2, 3), each = 5)
num <- c(10, 5, 2, 4, 8, 9)
num
num * 2
num * num
num + c(2, 4, 1)
```

4. Crie um objeto com os valores 54, 0, 17, 94, 12.5, 2, 0.9, 15.
Some o objeto acima com os valores 5, 6.

##

* Valores perdidos e especiais

```{r, results=FALSE}
perd <- c(3, 5, NA, 2)
perd
class(perd)
perd1 <- as.integer(perd)
class(perd1)
any(is.na(perd))
```

```{r, include=FALSE}
pot <- function(x){
  x=seq(0,20)
 x=as.integer(2^x)
 print(x, digits=10)
}
pot(20)

int <- 1:20
x <- 2^int
x
```

* Calcule as 20 primeiras potências de 2

##

* Matrizes, listas e data frames

```{r}
matriz <- matrix(1:12, nrow = 3, ncol = 4)
matriz
rownames(matriz) <- c("A","B","C")
cbind(matriz, rep(99, 3))
dim(matriz) <- c(2, 6)
```

```{r}
lista <- list(a = 1:10, b = c("T1", "T2", "T3", "T4"), TRUE, 2 + 2)
length(lista)
```

##

```{r, results=FALSE}
da <- data.frame(ano = 2000:2004,
                 prod = c(32, 54, 25, 48, 29))
class(da)
dim(da)
str(da)
row.names(da)
colnames(da)
```

5. Crie um data frame com os nomes e idades de cada um do curso.

```{r, include=FALSE}
carang <- data.frame(caranguejos=c(21,33,55,13),
                                   (praia=c("Joaquina", "Campeche", "Armação", "Praia Mole")))
colnames(carang) <- c("caranguejos","praia")
```

##


* Gostando até aqui?



##

*INDEXAÇÃO E SELEÇÃO CONDICIONAL*

**Existem três tipos de operadores que podem ser usados para indexar (e selecionar) sub-conjuntos (subsets) de objetos no R**

* O operador "[[]]" sempre retorna um objeto da mesma classe que o original. Pode ser usado para selecionar múltiplos elementos de um objeto
* O operador "[[[]]]" é usado para extrair elementos de uma lista ou data frame. Pode ser usado para extrair um único elemento e a classe do objeto retornado não precisa necessariamente ser uma lista ou data frame.
* O operador $ é usado para extrair elementos nomeados de uma lista ou data frame. É similar ao operador [[[] ]].

##

```{r, results=FALSE}
vet <- c(1,2,4,33,NA,5, 7)
vet[4]
vet[c(1,2,6)]
ind <- c(1,2,6)
vet[ind]
vet[-c(1,2,6)]
vet[is.na(vet)]
vet[!is.na(vet)]
vet[is.na(vet)] <- 0
is.na(vet) <- 3
names(vet) <- letters[1:length(vet)]
vet["d"]
mat <- matrix(1:9, nrow = 3)
mat[2, 3]
mat[,1]
mat[1, , drop = FALSE]
```

##

*Indexação de Data-frames*

```{r, results=FALSE}
da <- data.frame(A = 4:1, B = c(2, NA, 5, 8))
da
da[1,]
da$A
da$B[3]
da[!is.na(da$B), ]
complete.cases(da)
da[complete.cases(da), ]
with(da,A)
with(da,B[3])

#Seleção condicional

dados <- c(5, 15, 42, 28, 79, 4, 7, 14)
dados[dados>15]
dados[dados>15 & dados<=42]
cara <- letters[1:length(dados)]
dados[cara=="c"]
dados[cara%in%c("a","c")]
cara[dados==15]
## Elemento de cara onde dados for igual a 4 ou 14
cara[dados %in% c(4, 14)]
which(dados>15)
```

##

*Seleção condicional em data-frames*

```{r, results=FALSE}
dados <- data.frame(ano = c(2001:2005),
                    captura = c(10:13,NA), 
                    porto = c("SP", "RS", "SC", "SC", "RN"))

dados[dados$ano==2004, ]
dados[dados$porto=="SC", ]
dados[dados$captura>13, "captura"]
dados[dados$captura>12 & !is.na(dados$captura), ]
subset(dados, porto=="SC")
subset(dados, captura > 11, select = captura)
```

##

*Entrada e saída de dados no R*

- via teclado: função scan()
```{r, results=FALSE}
##y <- scan()
x <- scan(what = "character")

texto <- readLines(n=1)
fn <- function() {
    cat("Digite o nome do time de futebol de sua preferência (em letras minúsculas)\n")
    time <- readLines(n = 1)
    if (time == "coritiba")
        cat("BOA ESCOLHA!!!\n")
    else cat("Ihh, tá mal de escolha...\n")
    return(invisible())
}

##fn()
```

##

*A função read.table()*

- O método mais comum de importação de dados para o R.
- Para importar um arquivo .csv faça:

```{r, results=FALSE}
dados <- read.table("C:/Users/Maria/Documents/Maria/cnh/curso/idade.csv", header = TRUE, sep = ";", dec = ",")
getwd()
```

Argumentos:

- "base19.csv": nome do arquivo. (Considerando que o arquivo base19.csv está dentro do diretório Curso R).
- header = TRUE: significa que a primeira linha do arquivo deve ser interpretada como os nomes das colunas
- sep = ";": o separador de colunas (também pode ser ",", "$\t$" para tabulação e " " para espaços)
- dec = ",": o separador de decimais (também pode ser ".")
- As funções read.csv() e read.csv2() são chamadas de wrappers (envelopes) que tornam o usa da função read.table() um pouco mais direta, alterando alguns argumentos. Por exemplo, o comando acima poderia ser substituído por:

##

```{r, results=FALSE}
dados1 <- read.csv2("C:/Users/Maria/Documents/Maria/cnh/curso/bancao19.csv")
str(dados1)
```


- Para conferir a estrutura de dados: str()
- início e final: head() e tail()
- para selecionar uma coluna: $

```{r, results=FALSE}
dados$tempo
dados$idade
summary(dados)
str(dados)
class(dados$tempo)
```

- Na base de dados: base19, ache o funcionário Diogo Ayres 

```{r, include=FALSE, results=FALSE}
subset(dados1, Nome == "DIOGO AYRES MORAES")

```

##

```{r, results=FALSE}
url <- "http://www.leg.ufpr.br/~fernandomayer/data/milsa.csv"
milsa <- read.csv(url)
str(milsa)
```
- Variável Qualitativa Nominal

```{r, results=FALSE}
str(dados1)
names(dados1)
civil.tb <- table(dados1$Sexo)
civil.tb/length(dados1$Sexo)
barplot(civil.tb)
pie(civil.tb)
##frequência relativa
prop.table(civil.tb)
plot(dados1$Raça.Cor)
names(civil.tb)[which.max(civil.tb)]
median(as.numeric(dados1$Salario, na.rm=TRUE))
mean(as.numeric(dados1$Salario, na.rm = TRUE))
dados1$Salario <- as.numeric(dados1$Salario)
var(dados1$Salario, na.rm = TRUE)
sd(dados1$Salario, na.rm = TRUE)
quantile(dados1$Salario, na.rm=TRUE)
max(dados1$Salario, na.rm=TRUE)
min(dados1$Salario, na.rm=TRUE)
```
##

- Variável quantitativa contínua

```{r, results=FALSE}
dados1$Salario <- as.numeric(dados1$Salario)
hist(dados1$Salario, freq = TRUE, labels = TRUE)
boxplot(dados1$Salario)
```

## Análise Bivariada e Correlaçao

```{r, results=FALSE, warning=FALSE}
raca <- with(dados1, table(Sexo, Raça.Cor))
addmargins(raca)
barplot(raca, legend=TRUE)
library(ggplot2)
ggplot(dados1) +geom_point(aes(x= dados1$Sexo, dados1$Salario, colour = as.factor(Sexo)))
boxplot(Salario~Sexo, data= dados1)
levels(dados1$Sexo)
dados1$Salario <- as.numeric(dados1$Salario)
dados1$Sexo<-ifelse(dados1$Sexo=="M", 1,0)
with(dados1, cor(Salario, Sexo))
cor.test(dados1$Salario, dados1$Sexo)
names(dados1)
library(psych)
pairs.panels(dados1[ , 9:13], 
             method = "pearson",
             hist.col = 2,
             density = TRUE, 
             ellipses = FALSE,
             pch = 20,
             lwd = 0.01

)

data <- data.frame(dados1$Sexo, dados1$Estado.Civil)
data <- table(dados1$Sexo, dados1$Estado.Civil)
print(chisq.test(data))

```

##

Estruturas de repetição

```{r, results=FALSE}
for(i in c(2, 9, 4, 6)){
    print(i^2)
}

x <- 100:200
for(j in 1:10){
    if(x[j] <= 105){
        print("Menor ou igual a 105")
    } else{
        print("Maior do que 105")
    }
}

x <- 1:1000000
y1 <- numeric(length(x))
for(i in 1:length(x)){
    y1[i] <- x[i]^2
}

y2 <- x^2
## Confere os resultados
identical(y1, y2)
```

## Família Apply

```{r, results=FALSE}
names(dados1)
dados1[,c(1, 2, 3, 4:20)]

dados2 <- subset(dados1, select=c(1,2:10, 19, 11:20))
dados2$Salario <- as.numeric(dados2$Salario)

apply(dados2[, 10:11], 2, mean)
with(dados1, (tapply(Sexo, Raça.Cor, table)))

x <- list(a = 1:10, beta = exp(-3:3), logic = c(TRUE,FALSE,FALSE,TRUE))
x
lapply(x, mean)
sapply(x, mean)
```

## Predições

```{r, results=FALSE}
cars
summary(cars)
## Ajuste do modelo
mod <- lm(dist ~ speed, data = cars)
summary(mod)
pred <- data.frame(speed = seq(4, 25, by = 0.5))
ypred <- predict(mod, newdata = pred, interval = "confidence")
pred <- cbind(pred, ypred)
pred
plot(dist ~ speed, data = cars,
     xlab = "Velocidade ao acionar os freios",
     ylab = "Distância para parada completa")
with(pred,
     matlines(x = speed, y = cbind(fit, lwr, upr),
              lty = c(1, 2, 2), col = 1))
```

## Séries Temporais

```{r, results=FALSE, warning=FALSE}
library(tseries)
leavers <- read.csv2("leavers.csv", h=T)
leavers1 <- na.omit(leavers$Age)
tempotimeseries <- ts(leavers1, start=c(2015,1), end=c(2019,10), frequency=30)
plot.ts(tempotimeseries)
timeseriescomponents <- decompose(tempotimeseries)
plot(timeseriescomponents)


library(forecast)
forecast(tempotimeseries)
plot(forecast(tempotimeseries))

arima.model <- auto.arima(ts(tempotimeseries, frequency=30), D=1)
summary(arima.model)
forearima <- forecast::forecast(arima.model, h=5)
forearima
```

